臺灣高雄地方法院刑事判決　　　　　　 96年度易緝字第129號
公　訴　人　臺灣高雄地方法院檢察署檢察官
被　　　告　甲○○○○○安尼.
選任辯護人　莊美玲律師
上列被告因業務過失重傷害案件，經檢察官提起公訴（92年度偵
字第1730號），本院判決如下：
    主  文
甲○○○○○無罪。
    理  由
壹、程序部分
一、按犯罪之被害人得為告訴，被害人之配偶得獨立告訴，刑事
    訴訟法第232 條、第233 條第1 項分別定有明文。本件被告
    甲○○○○○所涉犯刑法第284 條第2 項後段業務過失傷害致人重
    傷罪，依同法第287 條前段規定，須告訴乃論，而本案係由
    被害人配偶吳張春枝（已歿）向臺灣高雄地方法院檢察署檢
    察官提出告訴，有戶口名簿影本、刑事告訴狀各1 份在卷可
    稽，辯護人雖主張吳張春枝患有情感性精神病，應無告訴能
    力，本件告訴不合法云云，然檢察官於民國91年10月8 日訊
    問時，吳張春枝親自到庭，並可親自向檢察官陳述意見，難
    認有何精神耗弱、精神喪失而無告訴能力之情，本件應認告
    訴人吳張春枝已合法提出告訴，合先敘明。
二、證據能力部分
  (一)本判決所引之證據資料（詳後引證據），除吳張春枝、乙○
    ○於偵查中之陳述（詳後述）外，其中傳聞證據部分，縱無
    刑事訴訟法第159 條之1 至第159 條之4 或其他規定之傳聞
    證據例外情形，亦因檢察官、被告及辯護人或同意可作為證
    據使用，或未聲明異議，依刑事訴訟法第159 條之5 第1 項
    、第2 項之規定，本院審酌該證據作成之情況，認為適當，
    應得為證據。
  (二)又除法律另有規定者外，不問何人，於他人之案件，有為證
    人之義務，而證人除未滿16歲或因精神障礙，不解具結意義
    及效果者外，應命具結；證人或鑑定人依法應具結而未具結
    者，其證言或鑑定意見，不得作為證據，刑事訴訟法第176
    條之1 、第186 條第1 項、第158 條之3 分別定有明文。本
    件吳張春枝、乙○○於偵查中之證述，其無前述依法不得令
    具結之情事，卻未踐行具結之程序，自無證據能力。
貳、實體部分
一、公訴意旨略以：甲○○○○○為印度尼西亞國人民，於90年11月1
    日受僱來臺，在高雄縣梓官鄉○○○路403 巷110 號，擔任
    吳家智之監護工，為從事業務之人。甲○○○○○明知吳家智患有
    高血壓疾病，曾在國軍左營醫院就醫，應按時服用醫院所開
    具藥物，竟應注意、能注意而疏於注意，在91年7 月23日至
    同年8 月11日期間，有7 天未按時餵吳家智服藥，致吳家智
    病情加重；又明知吳家智年邁體衰，患有高血壓疾病，不宜
    在清晨時分洗澡，竟於同年8 月11日凌晨4 時至5 時許，在
    上開住處為吳家智洗澡沐浴，致吳家智洗澡後立即陷入昏迷
    狀態；甲○○○○○因畏懼吳家智家屬責罵，未即時通知吳家智家
    屬送醫急救，遲至同日上午8 時許，始通知吳家智之子乙○
    ○將吳家智送醫急救，致吳家智受有出血性腦中風合併呼吸
    衰竭與水腦等重傷害，現仍呈現於無意識之昏迷狀態。因認
    被告甲○○○○○涉犯刑法第284 條第2 項之業務過失傷害致人重
    傷罪等語。
二、按犯罪事實應依證據認定之，無證據不得認定犯罪事實；又
    不能證明被告犯罪者，應諭知無罪之判決，刑事訴訟法第15
    4 條第2 項、第301 條第1 項分別定有明文。又刑事訴訟法
    上所謂認定犯罪事實之證據，係指足以認定被告確有犯罪行
    為之積極證據而言，該項證據自須適合於被告犯罪事實之認
    定，始得採為斷罪資料。如未能發現相當證據，或證據不足
    以證明，自不能以推測或擬制之方法，以為裁判之基礎。又
    刑事訴訟上證明之資料，無論其為直接或間接證據，均須達
    於通常一般之人均不致有所懷疑，而得確信其為真實之程度
    ，始得據為有罪之認定，若其關於被告是否犯罪之證明未能
    達此程度，而有合理性懷疑之存在，致使無從形成有罪之確
    信，根據「罪證有疑，利於被告」之證據法則，即不得遽為
    不利被告之認定（最高法院29年度上字第3105號、40年臺上
    字第86號、76年臺上字第4986號判例意旨參照）。
三、本件公訴人認被告涉業務過失傷害致人重傷罪犯嫌，係以證
    人乙○○即吳家智之四子於偵查中之陳述、扣案藥盒、國軍
    左營醫院91年10月22日濟言服字第2629號函、吳家智門診紀
    錄續頁及高雄縣立岡山醫院診斷證明書為憑。訊據被告固坦
    承於90年11月1 日受僱來臺，在高雄縣梓官鄉○○○路403
    巷110 號，擔任吳家智之監護工，惟堅決否認有何業務過失
    傷害致人重傷罪之犯行，並辯稱：吳家智每天應服的藥物是
    由乙○○裝在藥盒內，1 個星期裝1 次，1 次裝7 天的藥量
    ，如果藥沒有了，我會請乙○○去拿藥，我有照規定每天讓
    吳家智服藥，扣案的藥盒，並非當時的藥盒；因為吳家智晚
    上會尿床，所以乙○○要求我每天早上6 點要幫吳家智洗澡
    ，當天早上確實有幫吳家智洗澡，洗完澡他說要睡覺，我將
    他扶上床，並說我去煮早餐，後來我煮好早餐，要去叫吳家
    智吃飯時，發現他叫不醒，我馬上到樓上叫乙○○的太太，
    但是他太太還在睡覺，約10分鐘之後，有叫吳家智的次子過
    來，吳家智的次子經過10分鐘後有過來，我問他要不要帶吳
    家智去醫院，他說沒關係，後來乙○○的太太下樓，並打電
    話叫乙○○回來，1 個小時後，約8 點多時乙○○才回來等
    語，辯護人則以：乙○○所述關於吳家智未按時服藥之天數
    前後有異，且吳家智所患陳舊性高血壓病情已久，應非只是
    未按時服藥的關係；被告係依乙○○的指示於早上幫吳家智
    洗澡，並未違反任何作為的義務，無法證明清晨的洗澡對身
    體有任何影響；被告於吳家智昏迷後已經盡通知之義務等語
    ，為被告辯護。
四、經查：
  (一)本件乙○○於91年6 月24日及同年7 月22日分別前往國軍左
    營醫院領取吳家智28天份量之應服藥物，有國軍左營醫院門
    診紀錄可證（91年度發查字第5655號卷第37頁），且證人乙
    ○○於本院審理時結證稱：被告是90年11月1 日來我家照顧
    我父親吳家智，吳家智的藥都是我去領，1 次領28天的藥量
    ，藥用完前的1 、2 天必須再去領藥，這樣才可以接著繼續
    服用，領藥後裝在藥盒內，1 次裝7 天份藥量，每日早、中
    、晚及睡前各服藥一次，案發後留存的藥量都在扣案藥盒內
    ，被告有4 天未讓吳家智服藥等語（審理卷第147 、150 頁
    ），佐以經當庭勘驗，扣案藥盒內僅16格裝有藥物（審理卷
    第150 頁），即剩餘4 天之藥量，則91年6 月24日所領取28
    日藥量，若自91年6 月24日開始服用，應於同年7 月22日服
    完藥物，乙○○並至遲應於該日（同年7 月22日）再領取28
    日藥量，復自翌日（即同年7 月23日）起開始服用，因此，
    若吳家智自同年7 月23日起服用藥物，至同年8 月10日止，
    應服用19日藥量，而剩餘9 天藥量，本件扣案藥盒僅剩4 天
    藥量，顯難認被告有何未按時餵食吳家智服藥之情。
  (二)按行為人雖非故意，但按其情節應注意，能注意，而不注意
    者，為過失，此為刑法第14條第1 項所明定。若法益之侵害
    非行為人所能預見及避免者，則不能予以非難而令其負過失
    責任。是刑法上之過失犯罪，必須行為人在法律層面上有注
    意義務，而在具體個案之事實，實際上可預見結果發生及可
    避免結果發生之情形下，行為人仍然違反注意義務而使結果
    終致發生始克相當。被告就91年8 月11日早上曾為吳家智洗
    澡乙情，並不否認，而乙○○於本院審理時亦結證稱：曾交
    代被告於早上太陽出來時幫吳家智洗澡，吳家智未曾因被告
    早上幫其洗澡而有不舒服之情形等語（審理卷第149 、151
    頁），則被告依雇主指示於早上為吳家智洗澡，而依習慣及
    日常生活經驗觀之，被告亦無從預知早上為吳家智洗澡會導
    致其腦幹出血，則本件並無證據證明被告有何能注意而不注
    意之情，即難令負過失之責。雖乙○○於告訴狀中指述被告
    係於清晨4 、5 點為吳家智洗澡，然其所為之指述已與一般
    日常生活經驗有違，且其於本院審理時亦證稱：伊擔任司機
    之工作，91年8 月11日前1 天晚上值夜班，91年8 月11日大
    月早上8 、9 點才回到家等語（審理卷第148 頁），足徵其
    並未見聞被告為吳家智洗澡之情，參以吳家智所罹患之出血
    性腦幹中風，並無法推斷正確發生時間，有行政院國軍退除
    役官兵輔導委員會高雄榮民總醫院96年10月29日高總管字第
    0960012980號函（審理卷第87頁）可稽，故乙○○關於此部
    分之證述，難據為被告不利之認定。
  (三)乙○○於告訴狀中指述，被告於91年8 月11日早上7 、8 點
    打電話通知吳家智次子關於吳家智昏迷之情，而乙○○並於
    本院審理時證稱：我的工作是貨車司機，前1 天晚上值夜班
    ，91年8 月11日早上約8 、9 點時回到家中，才發現我父親
    昏迷，發現後我馬上通知119 送到榮總就醫掛急診等語（審
    理卷第148 頁），則被告辯稱其將吳家智昏迷之情告知吳家
    智次子，然吳家智次子並未立即將吳家智送醫，應可採信。
    佐以吳家智係於當日上午10時42分始送至行政院國軍退除役
    官兵輔導委員會高雄榮民總醫院急診，有該院96年10月29日
    高總管字第0960012980號函（審理卷第87頁），則公訴意旨
    所指因被告未即時通知吳家智家屬送醫急救致吳家智受有出
    血性腦中風合併呼吸衰竭與水腦等重傷害，容有疑義。
  (四)又按過失責任之有無，應以行為人之懈怠或疏虞與結果之發
    生，有無相當因果關係為斷。所謂相當因果關係，係以所生
    之結果觀察，認為確因某項因素而惹起，又從因素觀察，認
    為足以發生此項結果，始克當之（最高法院90年度臺上字第
    7776號判決參照）。本件縱認被告有未按時餵藥、或在清晨
    為吳家智洗澡之情，然吳家智為高血壓患者，91年8 月11
    日上午10時42分因出血性腦幹中風而急診，然臨床只能認為
    無規則服用降血壓藥會增加腦幹出血之風險，不能認為腦幹
    出血為無服藥所致，且清晨洗澡與出血性腦幹中風應無直接
    關係，有行政院國軍退除役官兵輔導委員會高雄榮民總醫院
    96年10月29日高總管字第0960012980號函、96年11月29日高
    總管字第0960014569號可證（審理卷第87、132 頁）。依上
    ，本件尚難證明被告行為與吳家智重傷害結果間存有相當因
    果關係。
五、綜上所述，公訴人所舉前開證據，尚不足使本院達於通常一
    般之人均不致有所懷疑，而得確信其為真實之程度，依罪證
    有疑利於被告之法則，即不得遽為不利被告之認定。此外，
    復查無其他積極證據足資認定被告有何公訴人所指業務過失
    傷害致人重傷罪犯行，依法自應為被告無罪之諭知。
據上論斷，應依刑事訴訟法第301 第1 項前段，判決如主文。
本案經檢察官郭騰月到庭執行職務。
中　　華　　民　　國　　96　　年　　12　　月　　31　　日
                  刑事第一庭  審判長  法　官 陳明富
                                      法　官 張琬如
                                      法　官 王淑惠
以上正本證明與原本無異。
如不服本判決應於收受本判決後10日內向本院提出上訴書狀，並
應敘述具體理由，如未敘述上訴理由者，應於上訴期間屆滿後20
日內補提理由書狀於本院（均須按他造當事人之人數附繕本）「
切勿逕送上級法院」。
中　　華　　民　　國　　96　　年　　12　　月　　31　　日
                                      書記官  郭素蓉
